【裁判字號】    91,訴,816
【裁判日期】    920630
【裁判案由】    塗銷抵押權登記
【裁判全文】
臺灣新竹地方法院民事判決  九十一年度訴字第八一六號
    原      告  甲○○
    訴訟代理人  魏早炳律師
                陳恩民律師
                魏翠亭律師
    被      告  丙○○
    訴訟代理人  乙○○
    被      告  丁○○
右當事人間請求塗銷抵押權登記事件，本院判決如左：
    主    文
被告丙○○應就其於坐落臺南縣大內鄉○○○段第二六一之三地號、地目建、面積三
六九平方公尺土地所設定權利價值新臺幣肆拾貳萬元、存續期間不定期、地政機關收
件字號：八六年南麻字第○一二三五六號之抵押權登記予以塗銷。
被告丁○○應就其於前開土地上所設定權利範圍全部、權利價值新臺幣壹拾萬元、存
續期間不定期、地政機關收件字號：八六年南麻字第○一二三五五號地上權登記予以
塗銷。
訴訟費用由被告負擔。
    事實及理由
壹、原告主張：
    被告丙○○前以借款予訴外人王武雄、王鄭月圓及原告之被繼承人王元田新臺幣
    ( 下同 )三十萬元為由，請求原告之被繼承人王元田提供其所有坐落於臺南縣大
    內鄉○○○段第二六一之三地號土地設定權利價值四十二萬元、存續期間不定期
    之抵押權( 下稱：系爭抵押權 )，以供作為債權之擔保，此經被告丙○○前於本
    院八十九年度竹簡字第三六八號請求原告之被繼承人王元田等清償借款案件中自
    承明確，且系爭抵押權登記申請書上所記載：遲延利息按本金每百元日息壹角玖
    分( 即年息百分之六十八點九 )計算、違約金按本金每百元日息貳角( 即年息百
    分之七十二 )計算乙節亦與被告丙○○於前開案件中主張借款利息、違約金計算
    利率相符。嗣前開八十九年度竹簡字第三六八號案件視為撤回起訴後，被告丙○○則另向本院提出九十年度竹簡字第八八號案件請求原告等清償借款，經本院判
    決原告應給付被告丙○○三十萬元，及自民國八十七年八月六日起至清償日止，
    按年息百分之二十計算之利息，暨自八十七年八月六日起至清償日止，按年息百
    分之五計算之違約金，並駁回被告丙○○逾前述利息、違約金過高之請求確定在
    案後，原告即依該判決主旨清償所有債務含本金、計算至清償日止之遲延利息、
    違約金等合計為五十八萬七千零五十五元，並據被告丙○○收受無訛，則系爭抵
    押權所擔保之債權既已因清償而全部消滅，基於抵押權之從屬性，及民法第三百
    零七條規定，抵押權即隨之消滅，法理至明。
二、又原告依前開確定判決意旨清償系爭抵押權擔保之債權後，擬請求被告丙○○依
    法塗銷抵押權而請領相關登記文件時，始驚覺被告丙○○當時竟利用原告之被繼
    承人王元田年邁無知，以辦理系爭抵押權登記為由，於向臺南縣麻豆地政事務所
    申請系爭抵押權登記同時即八十六年十月三十日，除辦理系爭抵押權設定登記外
    ，並由被告丙○○未經王元田之同意，擅就上開土地設定權利範圍全部、權利價
    值十萬元、存續期間不定期之地上權( 下稱：系爭地上權 )登記予被告丁○○，
    前開事實非惟為原告之被繼承人王元田所事前不知，自無從為設定條件之合意及
    同意之表示，即於後續被告丙○○訴請原告等清償借款之爭訟過程中亦從未據被
    告丙○○提及，且經核系爭地上權之設定或登記，其「約定使用方法」為「供建
    築用」，「每年地租額」則為「每年五萬元」，「繳租日期及方法」則為「每年
    十月三十日壹次付清．．．」云云，惟自八十六年設定地上權以來，從未據被告
    丁○○依法繳租或建築任何地上物迄今，足見系爭地上權之設定或登記，均未經
    所有權人之同意，實係被告等以不正當之手段詐為申設，依法應認為自始無效至
    明，是系爭地上權登記自屬無所附麗，原告自得依法訴請塗銷登記。退萬步言之
    ，縱被告等否認其乃未經所有權人同意自行申設系爭地上權登記，惟核其地上權
    設定之日期( 與設定系爭抵押權同時 )、申辦之代理人( 同系爭抵押權債權人即
    被告丙○○ )，嗣未依地上權設定契約書所載繳付地租五萬元或依約定方法興建
    任何地上物等情，足見被告乃以擔保上開債權之清償為目的而申設地上權登記，
    是系爭擔保之主債權既已據原告全部清償，擔保之從屬權利亦隨之消滅，則系爭
    地上權登記仍無所附屬，依法亦應予以塗銷，彰彰明甚。
三、原告為此聲明：
    (一)被告丙○○應就其於坐落臺南縣大內鄉○○○段第二六一之三地號、地目建
        、面積三六九平方公尺土地所設定權利價值四十二萬元、存續期間不定期、
        地政機關收件字號：八六年南麻字第○一二三五六號之抵押權登記予以塗銷
        。
    (二)被告丁○○應就其於前開土地上所設定權利範圍全部、權利價值十萬元、存
        續期間不定期、地政機關收件字號：八六年南麻字第○一二三五五號地上權
        登記予以塗銷。
    (三)訴訟費用由被告負擔。
貳、被告丙○○則以：
    被告雖有收受原告所寄發之存證信函及匯款五十八萬七千零五十五元，惟該借款
    仍未全數清償完畢，尚積欠三十六萬二千九百四十五元未償，是系爭抵押權擔保
    之債權既未清償完畢，即難塗銷系爭抵押權登記，又系爭抵押權及地上權登記申
    請書係被告丙○○委託代書乙○○繕寫，而由被告丙○○前去辦理系爭抵押權登
    記。為此聲明：(一)駁回原告之訴。(二)訴訟費用由原告負擔。
、程序方面：
一、按訴訟代理人有受送達之權限者，送達應向該代理人為之。但審判長認為必要時
    ，得命送達於當事人本人，此為民事訴訟法第一百三十二條所明定。查被告丙○○雖委託乙○○為本件訴訟代理人，而於本院九十二年二月十二日言詞辯論期日
    時由乙○○到庭應訊陳稱：其是代書，系爭地上權設定部分要丙○○本人才清楚
    ，設定抵押權及地上權繕寫部分是其事務所代理，但是丙○○前去辦理登記，至
    地上權是何人去辦理，須再查證等語( 詳本院九十二年二月十二日言詞辯論筆錄
     )，惟經本院依職權向臺南縣麻豆地政事務所調閱系爭抵押權及地上權設定登記
    申請資料，均係記載上開土地登記案之申請皆係委託丙○○代理，有臺南縣麻豆
    地政事務所九十一年十二月十一日所登記字第○九一○○一○○五○號檢附土地
    登記申請書附卷可稽，是以系爭抵押權及地上權設定登記手續既係由被告丙○○
    本人所辦理，本院乃認應由被告丙○○本人到庭陳述設定緣由，始能查悉事實真
    相，乃將本院九十二年六月十一日言詞辯論期日通知書直接送達於被告丙○○，
    揆之上開規定，應無不合。又本件被告丙○○於本案審理時經本院多次通知，均
    有收受開庭通知，惟均未到庭應訊，僅提出聲請延期書狀陳稱：其有要事在身，
    不克前往本院開庭，請求延期審理等語，然均未提出相關證明資料以實其說，有
    本院九十一年十一月二十七日、九十二年一月十日言詞辯論筆錄可稽，惟被告丙○○卻另向臺灣臺南地方法院聲請拍賣上開土地，有臺灣臺南地方法院九十二年
    一月九日九十二南院鵬民卯聲字第六三號函一件附卷可稽，是本件被告丙○○於
    九十二年五月二十日親自收受本院寄發九十二年六月十一日言詞辯論期日通知書
    後，竟未於最後言詞辯論期日到場，核無民事訴訟法第三百八十六條各款所列情
    形，爰准原告之聲請，由其一造辯論而為判決，合先敘明。
二、又本件被告丁○○經合法通知，未於最後言詞辯論期日到場，核無民事訴訟法第
    三百八十六條各款所列情形，爰准原告之聲請，由其一造辯論而為判決，併予敘
    明。
肆、兩造不爭執之事實：
一、被告丙○○前以借款予訴外人王武雄、王鄭月圓及原告之被繼承人王元田三十萬
    元，約定利息按本金每百元日息壹角玖分( 即年息百分之六十八點九 )計算、違
    約金按本金每百元日息貳角( 即年息百分之七十二 )計算，並由原告之被繼承人
    王元田提供其所有坐落於臺南縣大內鄉○○○段第二六一之三地號土地設定系爭
    權利價值四十二萬元、存續期間不定期之抵押權( 下稱：系爭抵押權 )，以供作
    為債權之擔保。嗣被告丙○○則向本院提出九十年度竹簡字第八八號案件請求原
    告等清償上開借款，經本院判決原告應給付被告丙○○三十萬元，及自八十七年
    八月六日起至清償日止，按年息百分之二十計算之利息，暨自八十七年八月六日
    起至清償日止，按年息百分之五計算之違約金，並駁回被告丙○○逾前述利息、
    違約金過高之請求確定在案，業據原告提出土地登記申請書、土地抵押權設定契
    約書、本院九十年度竹簡字第八八號民事判決及確定證明書附卷可稽，復經本院
    依職權調閱九十年度竹簡字第八八號民事案卷核閱無訛。
二、又被告丙○○確於設定系爭抵押權之同日亦代理原告之被繼承人王元田及被告丁○○在上開土地向臺南縣麻豆地政事務所設定權利範圍全部、權利價值十萬元、
    存續期間不定期之系爭地上權，亦有原告提出土地登記申請書、地上權設定契約
    書附卷為憑，且經本院依職權向臺南縣麻豆地政事務所調閱系爭抵押權及地上權
    設定登記申請資料，有臺南縣麻豆地政事務所九十一年十二月十一日所登記字第
    ○九一○○一○○五○號檢附土地登記申請書附卷可稽。
三、嗣原告確於九十一年六月四日寄發新竹牛埔郵局第七六號存證信函及匯款五十八
    萬七千零五十五元予被告丙○○清償上開借款乙節，亦據原告提出存證信函及回
    執、郵政國內匯款執據二紙可佐，且為被告丙○○不否認確有收受上開款項。
伍、得心證之理由：
一、本件兩造爭執之處應在於：系爭抵押權所擔保之債權是否已據原告向被告丙○○
    全數清償完畢？原告之被繼承人王元田是否有與被告丁○○成立設定系爭地上權
    之合意？茲分述如下：
    (一)查原告主張其已將系爭抵押權所擔保之債權含本金、利息及違約金合計五十
        八萬七千零五十五元於九十一年六月四日匯寄予被告丙○○等情，既據原告
        提出郵政國內匯款執據二紙附卷可稽，復被告所不爭，自堪信為真實。而依
        本院九十年度竹簡字第八八號審理被告丙○○請求原告清償上開借款案件既
        判決原告應給付被告丙○○三十萬元，及自八十七年八月六日起至清償日止
        ，按年息百分之二十計算之利息，暨自八十七年八月六日起至清償日止，按
        年息百分之五計算之違約金確定在案，已如上述，是原告既於九十一年六月
        四日匯寄款項予被告丙○○收受，即應以該期日視為清償日，故原告依上開
        判決所示除應給付被告丙○○借款本金三十萬元外，並應給付被告丙○○自
        八十七年八月六日起至九十一年六月四日止，按年息百分之二十計算之利息
        ，暨自八十七年八月六日起至九十一年六月四日止，按年息百分之五計算之
        違約金，要屬無疑。而原告自八十七年八月六日起至原告清償上開借款之九
        十一年六月四日止，計有一千三百九十七日【(31-6+30+31+30+31=)147+365
        +365+365+(31+281+31+30+31+4=) 155=1397】，則原告自八十七年八月六日
        起至九十一年六月四日止即應依前開判決所示給被告丙○○按本金三十萬元
        以年息百分之二十計算之利息二十二萬九千六百四十四元( 300000x20%x139
        7÷365=229644， 小數點以下四捨五入 )，及按本金三十萬元以年息百分之
        五計算之違約金五萬七千四百十一元(300000x5%x1397÷365=57411，小數點
        以下四捨五入)，合計應支付借款本金、利息及違約金為五十八萬七千零五
        十五元(300000+229644+57411=587055)，則原告於九十一年六月四日匯款五
        十八萬七千零五十五元予被告丙○○收受，顯已清償上開借款所應返還之本
        金、利息及違約金完畢，是被告丙○○辯稱原告並未清償借款完畢，尚積欠
        三十六萬二千九百四十五元未償等語，顯與被告依本院判決所定應負擔之借
        款額度不符，要難採信。從而，系爭抵押權擔保之債權既經原告全部清償，
        則被告丙○○所有之抵押權即應歸消滅，是以原告請求被告丙○○應塗銷系
        爭抵押權登記，洵屬有據，應予准許。
    (二)又依土地法所為之登記有絕對真實之公信力，縱使登記有無效之原因，在債
        權人未提起塗銷登記之訴，並得有勝訴之確定判決以前，其登記仍不失其效
        力。查原告主張其被繼承人王元田並未與被告丁○○成立設定系爭地上權之
        合意，且被告丁○○從未依系爭地上權設定契約書所載在上開土地建築任何
        地上物，及每年給付地租予原告之被繼承人王元田等情，既未據被告丁○○
        到庭陳述，復未提出書狀答辯以供本院斟酌，則原告主張之事實，自堪信為
        真實。從而，原告請求被告丁○○塗銷系爭地上權登記，於法有據，亦應准
        許。
二、綜上，原告請求被告丙○○塗銷系爭抵押權登記，及請求被告丁○○塗銷系爭地
    上權登記，洵屬有據，均應准許。
三、本件原告之訴為有理由，依民事訴訟法第三百八十五條第一項前段、第八十五條
    第一項前段、第七十八條，判決如主文。
中      華      民      國    九十二    年      六      月     三十     日
                                  臺灣新竹地方法院民事第二庭
~B法      官  王佳惠
右為正本係照原本作成。
如對本判決上訴，須於判決送達後廿日內向本院提出上訴狀。
~B法院書記官  林淑瑜
中      華      民      國    九十二    年      七      月      二      日


司法院資訊處製作；財團法人民間司法改革基金會備份。
